臺灣高等法院高雄分院刑事判決　　 95年度上更(二)字第348號
上　訴　人　臺灣高雄地方法院檢察署檢察官
被　　　告　乙○○
選任辯護人　程高雄　律師
　　　　　　侯勝昌　律師
　　　　　　陳裕文　律師
上列上訴人因被告殺人等案件，不服臺灣高雄地方法院89年度重
訴字第47號中華民國91年4 月26日第一審判決（起訴案號：臺灣
地方法院檢察署82年度偵續一字第104 號），提起上訴，判決後
，經最高法院第2 次發回更審，本院判決如下：
    主  文
上訴駁回。
    理  由
一、公訴意旨略以：乙○○在高雄市前鎮區○○○○路214 號大
    樓內，租屋獨資經營皇基船員介紹所，另承租該處4 樓之房
    間1 處，提供職員甲○○及經介紹準備上船工作而須待船之
    人暫居。緣梅志軍於民國（下同）79年5 月間某日，前來該
    所應徵船員，經乙○○允予轉介並暫時安置與甲○○暫時同
    住，梅志軍隨即向乙○○預支安家費新台幣（下同）2 萬元
    ，且每日向乙○○預借300 元，供暫住期間之生活費用。詎
    梅志軍預借款累積達3 萬餘元後，因故拒絕上船捕魚，乙○
    ○又發現其有吸食安非他命問題，亦不願再轉介其上船工作
    ，乃向梅志軍索還安家費及每日所借生活費計5 萬餘元遭拒
    ，又趕不走梅志軍之棲身上開房間。乙○○極度不滿，因而
    與其弟張崇德及甲○○3 人共謀強制逼債，以及不惜作掉梅
    志軍之計劃，議定後於79年6 月20日下午2 時前某時，在上
    開4 樓房間內，合3 人之力制服梅志軍再予綑綁，剝奪其行
    動自由；復由張崇德、甲○○分持塑膠袋、敲魚用木槌聯手
    毆打梅志軍身體，梅志軍不堪重擊之痛，即於同日下午2 時
    許，在乙○○之強制下當場連續撥電話予其父梅肅平2 次，
    向其父稱：「日落前將錢送去，否則晚上就知道了，…」等
    語；其中1 次語未畢，電話即遭乙○○奪去，並對梅肅平揚
    言：「我是公司老闆姓張，梅志軍帶壞公司船員，吸食安非
    他命，要拿錢來還梅志軍所欠5 萬2,000 元」云云。延至同
    日下午5 時許，乙○○、張崇德、甲○○殺意益決，遂不管
    梅志軍死活，責由張崇德、甲○○分持上開塑膠管、木槌，
    共同對反綁椅子之梅志軍全身猛擊，造成梅志軍之中顱頂部
    前面受傷一處2 ×3 公分（經切開組織內瘀血）、右顴骨部
    挫傷1 處1 ×3 公分（瘀血）、右頰部挫傷1 處約2 ×1.5
    公分、胸鎖乳樣部、側頸部、鎖骨上窩部、鎖骨下窩部、肩
    峰部、三角大胸筋三角部、胸骨部、下胸部、乳部等處挫傷
    多處（以硬體繩索狀物綑繞磨擦以及毆打所致）、三角筋部
    、外上膊部、前上膊部、內上膊部、內肘部、外肘部、前肘
    部、後肘部、鶯嘴部、掌側前膊部、尺骨側前膊掌面、尺骨
    側前膊背面、橈骨側前膊掌面、橈骨側前膊背面、背側前膊
    部、手掌部、掌側指部等處兩側上肢擦挫傷多處、上肢高度
    腫脹（撞擦毆打所致）、手背部、背側指部、指甲部等處挫
    傷腫脹、顱頂後部、後頭部等處挫傷多處（經切開觀察組織
    內瘀血）、側胸部、乳下部、季肋部、心窩部、上腹部、臍
    部、下腹部、恥骨部等處多處擦挫傷多處（磨擦及毆打所致
    ）、肩胛上部、肩胛間部、肩胛部、胸椎部、後上膊部、後
    腋窩部、肩胛下部、腰椎部、腰部等處擦挫傷多處，致梅志
    軍當場傷重腦出血死亡。乙○○3 人見已得逞，為圖卸責，
    而於當晚8 時40分許，由甲○○駕駛乙○○胞弟張勝雄名義
    所購奧斯摩比牌自小客車，3 人先合力搬運梅志軍屍體上車
    ，載至高雄市○鎮區○○路263 號勇安醫院，由張崇德、甲
    ○○推送屍體入院矇混急救，俟醫師許民榖發覺梅志軍之屍
    體冰冷僵硬，欲詢問張崇德、甲○○姓名時，彼2 人趁機逃
    出而由乙○○載走，重回上開命案現場湮滅證據，並將木槌
    、塑膠管、綑綁所用之電線等物，丟棄於該大樓前之漁港內
    。警方旋據許民榖醫師報案，復於翌（21）日上午9 時30分
    ，甲○○依乙○○指示自首到案，並稱其單獨加害云云（嗣
    甲○○經判決殺人罪，並處以無期徒刑，減為有期徒刑15年
    確定），另張崇德逃匿迄今未獲（另案通緝中），因認被告
    乙○○共同涉犯刑法第302 條第1 項妨害自由罪及第271 條
    第1 項之殺人罪嫌云云。
二、按被告未經審判證明有罪確定前，推定其為無罪。犯罪事實
    應依證據認定之，無證據不得認定犯罪事實。又不能證明被
    告犯罪或其行為不罰者，應諭知無罪之判決；刑事訴訟法第
    154 條、第301 條第1 項分別定有明文。次按事實之認定，
    應憑證據，如未能發現相當證據，或證據不足以證明，自不
    能以推測或擬制之方法，以為裁判基礎；又認定不利於被告
    之事實，須依積極證據，苟積極證據不足為不利於被告事實
    之認定時，即應為有利於被告之認定，更不必有何有利之證
    據；又按告訴人之指訴，原在意圖使被告受刑事處分，非有
    其他旁證，尚難單憑告訴人一面之詞據以論罪；此有最高法
    院民國（下同）40年台上字第86號、30年上字第816 號、70
    年台上字第1015號判例意旨可資參照。且「罪疑惟輕」、「
    無罪推定」原本即為刑事訴訟法之大原則，尤其晚近刑事訴
    訟制度與憲法保障人權思想相結合下，該2 原則益形重要，
    此由最高法院於90年9 月4 日以90年度第7 次刑事庭會議決
    議25年上字第3706號判例（該判例之要旨為：審理事實之法
    院，對於被告之犯罪證據，應從各方面詳予調查，以期發現
    真實，苟非調查之途徑已窮，而被告之犯罪嫌疑仍屬不能證
    明，要難遽為無罪之判斷）不再援用，亦可見其端倪。
三、訊據被告乙○○堅決否認有上開殺人犯行，辯稱：伊從事漁
    販生意，並與人合夥開設海產餐廳，案發時伊在餐廳，並不
    在現場，皇基船員介紹所係張崇德所經營，伊未僱用甲○○
    ，不認識被害人梅志軍，伊沒有經營船員介紹所，亦未與告
    訴人梅肅平通過電話，沒有打死梅志軍，案發後是因要替弟
    弟張崇德掩護，才為不實陳述，於張崇德曝光後才說實話等
    語。
四、按92年1 月14日修正通過之刑事訴訟法於同年9 月1 日施行
    前，已繫屬於各級法院之案件，其以後之訴訟程序，應依修
    正刑事訴訟法終結之。但修正刑事訴訟法施行前已依法定程
    序進行之訴訟程序，其效力不受影響，刑事訴訟法施行法第
    7 條之3 定有明文可資參考。此乃為避免程序之勞費，本諸
    舊程序用舊法，新程序始用新法之一般原則，法院於修正之
    刑事訴訟法施行前，已依法踐行之訴訟程序（包含證據法則
    之適用），其效力不受影響；對於提起上訴之案件，於修正
    刑事訴訟法施行前，原審法院就可得為證據之證據，已依法
    定程序調查者，其效力當然亦不受影響。經查，本件係於89
    年7 月13日繫屬於原審法院，此有蓋於臺灣高雄地方法院檢
    察署89年7 月12日雄檢茂霜82偵續(一)104 字第7157號函之原
    審法院收文戳記可按（見原審卷第1 頁），原審法院已就卷
    附可得為證據之證據（證人、證物、鑑定報告等），依法定
    程序為調查，依上開說明，其修正刑事訴訟法施行前已依法
    踐行之訴訟程序，其效力當然不受影響，均有證據能力。是
    被告及辯護人認證人甲○○於79年7 月20日警詢、79年7 月
    9 日、同年月18日檢察官偵查中之陳述，及證人梅肅平於警
    詢及檢察官偵查中所為之陳述均無證據能力云云，均無足採
    。
五、經查：
  (一)坐落於高雄市前鎮區○○○○路21號之皇基船員介紹所，並
    未向主管機關登記乙節，有高雄市政府建設局82年2 月22日
    高市建設二字4735號函在卷可按，尚無法據此查明該介紹所
    之負責人係何人。然被告乙○○於警訊中供稱：「我是皇基
    船員介紹所負責人，沒有合夥人，甲○○過去是船員，現於
    介紹所幫忙介紹船員，梅志軍是應徵之船員，等船期準備出
    港，自79年5 月份以來，有向我借支2 、3 萬元」等語（見
    79年8 月2 日警訊筆錄，79年度偵字第8185號卷第66頁反面
    、第67頁）；其於檢察官偵查中供稱：「我與船公司有熟，
    而從事仲介船員獲取船公司之車馬費為報酬，皇基船員介紹
    所之辦公室及該處4 樓房間，是我承租，甲○○受雇幫忙帶
    船員給船公司並住在4 樓房間內，梅志軍在4 樓宿舍出入近
    1 個月，每天向我借2 至3 百元，共借2 、3 萬元」等語（
    見79年7 月12日訊問筆錄，同上偵卷第31、32頁）。證人甲
    ○○於警訊中證稱：「我現任職皇基職員介紹所，幫忙介紹
    船員，負責人是乙○○，梅志軍在皇基船員介紹所4 樓宿舍
    住約3 個月，本來是應上船出港，因其前妻告其詐欺而延誤
    ，這段時間沒有工作，每天均向介紹所借支300 元」等語（
    見79年7 月20日警訊筆錄，同上偵卷第55、56頁）；其於檢
    察官偵查中證稱：「梅志軍與我在高雄市前鎮區○○○○路
    21號4 樓房間同住，該住處是老闆乙○○借給我們住的」等
    語（見同上偵卷第17頁）。被告與證人甲○○上開陳述互核
    並無不符，已足認被告確為該皇基船員介紹所負責人。復參
    酌證人甲○○涉嫌殺害梅志軍之刑事案件及告訴人梅肅平對
    被告乙○○請求損害賠償之民事事件中，經一、二、三審法
    官詳細調查、審理結果，亦均認定被告係皇基船員介紹所負
    責人，梅志軍積欠皇基船員介紹所借款3 萬餘元未還等情，
    有原審法院79年度重訴字第55號、本院80年度上訴字第748
    號、最高法院80年度台上字第5441號刑事判決、最高法院82
    年度台上字第2234號民事判決各1 份在卷可稽，益足認被告
    確係該船員介紹所負責人無訛。被告嗣後雖改稱：該介紹所
    為張崇德經營云云，係為卸責之詞，固難採信。惟被告自始
    即陳稱其從事漁貨批發之業務（見同上偵卷30頁背面），嗣
    於偵、審中均為相同之供述。其於本院本審審理時復供稱：
    伊與丙○○合夥經營餐廳等語。參以證人駱顯基於原審審理
    時到庭證稱：「我是皇基冷凍廠之負責人，我們廠區位於高
    雄市○○○○路21號，我們公司曾將21號4 樓租予張崇德，
    我不清楚張崇德租該屋作何用途，我認識被告，因他是做海
    產買賣業務，與我們多少有來往」等語（見原審卷第140 、
    141 頁）；證人丙○○於本院審理時到庭結證稱：「（你認
    識被告？）認識。我在79年時跟被告及他前妻開桂印餐廳，
    那時我擔任總經理，被告前妻施淑珠擔任副總經理」、「（
    被告在桂印餐廳擔任何職？）他負責高雄部分的採購，我本
    人是兼澎湖的採購」、「（他白天做什麼？）在魚市場批漁
    貨，所以從他那邊拿會比較便宜，所以他才擔任我們這邊的
    採購；白天他作冷凍魚貨，晚上我們需要貨，他順便帶過來
    順便在那邊」等語（見本院上更(二)卷第82、86頁）。依此，
    張崇德係被告之弟，其既出面向皇基冷凍廠承租上開房屋作
    為船員介紹所，而被告除從事漁貨買賣外，尚須負責餐廳採
    購，衡情當無親自負責該船員介紹所實際經營可能，則該船
    員介紹所應係由被告胞弟張崇德負責實際經營管理，被告則
    為該介紹所負責人之一。至被告既未實際負責該介紹所之經
    營管理，何以得知被害人梅志軍之應徵、住宿、借支等細節
    ？參以該介紹所雖為張崇德實際經營管理，惟被告亦為該介
    紹所負責人之一，又係張崇德之胞兄，該介紹所之經營狀況
    ，衡情被告應無漠不關心之理。而被害人梅志軍住於該介紹
    所宿舍約達1 、2 月之久，又積欠債務，且拒不上船捕魚，
    造成介紹所經營之損失，張崇德若未主動告知被告，被告當
    亦會予以詢問而得知被害人之上開情狀，此尚屬情理之常。
    況本件案發後，被告確曾與證人甲○○勾串由證人甲○○頂
    罪一節，已據證人甲○○證述屬實，被告既要甲○○1 人頂
    罪，其對被害人梅志軍之狀況予以詢問瞭解，亦無悖於常理
    。且被告對於被害人梅志軍之應徵、住宿、借支細節之瞭解
    ，僅能證明被告係該船員介紹所之負責人之一，尚難推認被
    告下手毆打被害人梅志軍致死，或與張崇德及證人甲○○有
    何殺人之犯意聯絡與行為分擔。至證人甲○○於偵審中固曾
    供述：與張崇德一起合夥經營該介紹所云云；其於本院審理
    時亦證稱：「（介紹所是你和張崇德合夥，如何合夥？）資
    金部分，因為那不怎麼需要資金，我出5 萬，張崇德出20萬
    」、「（介紹所是何時成立？發生時間是79年6 月？）之前
    張崇德就有在做了，差不多77年中他叫我不要再跑船了，和
    他一起做，之前他自己在做」、「（何時才到這個地方？）
    78年左右，我和他合夥之後才來這裡」、「（利潤如何分？
    ）支出有會計，最少1 個人1 個月領10萬」、「（到案發為
    止，你們是賺還是虧損？）有賺錢，利潤有平分」、「（你
    出資比較少，為什麼可以平分？）我負責外面比較多，我都
    帶船員到船上工作，張崇德在辦公室和船公司接觸，我出力
    比較多」等語（見本院上更(二)卷第131 至133 頁）。參以證
    人甲○○係張崇德友人，並非原為被告朋友，被告主要在從
    事漁貨批發買賣，及投資海產餐廳，並未實際負責介紹所之
    經營，其對於張崇德與甲○○關於該介紹所營運之約定未必
    全然了解，同理甲○○對於被告與張崇德兄弟關於該介紹所
    之內部關係亦非必可得知，惟甲○○既於案發後曾與被告及
    張崇德商議由其1 人出面承擔本件犯行，則被告及張崇德將
    被告亦為該介紹所負責人之一告知予甲○○，亦無違常情。
    至證人甲○○於供出張崇德後之偵審程序中一再否認被告係
    該介紹所負責人之一，應與事實不符。證人甲○○與張崇德
    雖未簽定合夥契約，惟依其與張崇德關於該介紹所之營運關
    係以觀，該介紹所營運盈虧顯與其利益有重大關係，是被害
    人梅志軍既有欠債不還情形，則其動手毆打梅志軍即與常情
    無違。且證人甲○○於本院審理時亦到庭結證稱：「（為什
    麼要打他？）我當時和死者住同宿舍，他都會偷我的錢，所
    以當初我才會出手打他，幾乎天天偷錢，我借錢給船員大概
    都300 元左右，但是電動玩具店老闆告訴我有一個船員每天
    都去打2 、3 千元的，我當時打他，他才承認」、「（張崇
    德既然出資較多，為什麼你要和張崇德一起打他，照理他損
    失較大？）晚上他真的都給我偷錢，當時我問他，他坦承，
    我氣憤才會出手打他」、「（如何打他？有沒有第三者？）
    我當時是氣憤，綁他時，問他之前晚上有沒有偷我錢，他承
    認有，我當時年輕，氣憤之下和張崇德兩人打他，我下手可
    能太重」、「（照理是張崇德借他錢，不是你借他？）名義
    上他每天都有借錢3 到5 百，但私底下，因為我身上會帶現
    金，晚上我在睡覺時，他還會給我偷錢，所以我才和張崇德
    一起打他」等語甚詳（見本院上更(二)卷第134 、135 、140
    頁）。則證人甲○○顯係因梅志軍已因向該介紹所借款4 、
    5 萬元未還，且曾偷取證人甲○○之金錢，證人甲○○始與
    張崇德共同毆打被害人梅志軍，應堪認定。
  (二)告訴人梅肅平固指稱：案發前曾接獲2 通梅志軍的電話，梅
    志軍向告訴人稱「日落前將錢送去，否則晚上就知道了，…
    」，其中1 次話語未畢，電話即遭被告奪去，並對告訴人揚
    稱「我是公司老闆姓張，梅志軍帶壞公司船員，吸食安非他
    命，要拿錢來還梅志軍所欠5 萬2 千元，…」云云。經查，
    79年6 月19日14時47分44秒至48分26秒，及同日14時49分54
    秒至59分37秒，確有位於高雄市前鎮區○○○○路21號之（
    07）0000000 號電話，與（02）00000000號告訴人家中電話
    通話2 次，且皇基船員介紹所使用之0000000 號及0000000
    號2 支電話，均裝機高雄市前鎮區○○○○路21號，申請裝
    機人均係謝政哲，而漁港南一路21號除上開2 支電話外，尚
    有0000000 號等13支電話，分別由皇基冷凍廠股份有限公司
    、謝尚卿等人申請裝設等情，有交通部臺灣南區電信管理局
    79年7 月26日南營帳（79）字第1478號函暨附件通話明細資
    料1 份（見同上偵卷第62、63頁）、82年3 月2 日南營服（
    82）字第0388號函暨附件電話號碼客戶資料（見82年度偵續
    字第30號卷第66、67頁）在卷可按，是（07）0000000 號電
    話並非被告所申請裝設，且係供皇基船員介紹所內之任何人
    使用，並非僅供被告1 人單獨使用。而告訴人固指認電話中
    自稱張姓老闆之聲音，即是被告之聲音，惟電話中所聽到之
    聲音，因有轉換之關係（聲音轉換為電子信號，經遠距傳輸
    後再由電子信號轉換為聲音），與直接對話之聲音已有差異
    ；且一般人之記憶，是否能於事後即確認為某人之聲音（就
    一般從未見面之陌生人而言），亦有可疑；被告與張崇德雖
    講話聲音、音色不同，惟其等屬親兄弟，2 人均姓張，張崇
    德亦係該介紹所負責人之一，告訴人是否能僅憑短暫之電話
    交談，即可確知該打電話之人為被告而非張崇德，更非無疑
    。而當時亦無電話錄音可資與被告之聲紋作鑑定比對，自難
    僅憑告訴人片面之直覺認定，遽指該次電話中自稱張姓老闆
    者即係被告。又證人甲○○於案發時之呼叫器號碼係000000
    000 號，業據其於檢察官偵查中供明，並於本院審理時證述
    屬實（見同上偵卷第42頁、本院上更(二)卷第136 頁）。參以
    卷附0000000 號通話明細資料觀之，當日8 時29分16秒起至
    14時35分56秒止，該0000000 號電話共撥打甲○○之呼叫器
    達8 通之多，足見至當日14時36分3 秒止，證人甲○○確未
    在該船員介紹所內；而上開電話撥打告訴人住處電話則係於
    該電話最後呼叫甲○○後之11分41秒（000000－000000＝00
    1141），則甲○○於上開電話撥打給告訴人時是否在場，已
    非無疑。而當日係張崇德以上開電話撥打甲○○之呼叫器，
    並以該電話撥打給告訴人，甲○○遲至當日下午4 、5 時之
    黃昏始回到船員介紹所之事實，亦據證人甲○○於本院審理
    時結證稱：「（你何時回來？）黃昏左右」、「（你確實黃
    昏時才回去？）4 、5 點左右」、「（79年6 月19日下午，
    誰打呼叫器找你？0000000 是皇基介紹所的電話，當天下午
    一直到2 點35分，有打給你好幾次，這是誰打給你的？《提
    示79偵8185卷第63頁通話紀錄》）可能是張崇德call我」、
    「（你有沒有回電話？）應該都沒有回，當時我在船上」、
    「（6 月19日下午0000000 這支電話在2 點47、49分打給梅
    肅平的兩通電話，你是否在場？）我確定不在場」、「（79
    年6 月20日梅志軍死亡，6 月19日下午梅志軍有沒有打電話
    回他家？或誰打的？）張崇德有打電話給他家，但當時我人
    外出買東西」、「（你怎麼知道有打電話？）我回來，張崇
    德跟我說他有打電話給他父母」等語甚詳（見本院上更(二)卷
    第133 、136 、137 頁）。證人甲○○之上開證詞，核與上
    開電話通話明細資料所載之撥打電話記錄並無不符，自具有
    相當可信性。準此，79年6 月19日下午撥打告訴人住處電話
    ，與告訴人談話者應係張崇德已明。
  (三)公訴人認被告不僅在現場參與殺害梅志軍之犯行，更參與載
    送梅志軍至勇安醫院之行為。惟證人蘇建賓於原審審理時到
    庭結證稱：「我是大貳藥局之負責人，79年6 月20日是甲○
    ○打電話叫我到高雄市○○○○路21號4 樓看1 個人，並叫
    我帶血壓機及阿摩尼亞去，因我沒有賣阿摩尼亞，所以只帶
    血壓機去，我去時看見1 人躺在地上，我就叫他們趕快送醫
    ，我沒有為他量血壓就離開了。當時除梅志軍外還有甲○○
    及另1 個我不認識的人在現場，該名在現場我不認識之人不
    是現在在庭之被告乙○○。當時甲○○並沒有告訴我梅志軍
    為何躺在地上，因當時天色已暗，該房間內只有1 盞20燭光
    之日光燈，光線很昏暗，所以我沒有注意看梅志軍的身體狀
    況，只叫他趕快送醫就離開了」等語（見原審卷第118 頁）
    。證人許民穀醫師於原審審理中到庭結證稱：「79年6 月20
    日晚上有人開美國式的大轎車（廠牌忘了）將梅志軍送到勇
    安醫院，當時是由2 個人抬梅志軍到醫院內，我為梅志軍檢
    查，他的瞳孔放大、身體冰冷、沒有脈博、尿失禁，很明顯
    在到醫院前就已死亡；我印象中有2 人抬他進來，至於車上
    或外面是否有第3 人我則不清楚，因為我當時忙著急救梅志
    軍。我只能碓定有2 人抬梅志軍進來，至於有無第3 人在外
    面，因當時我在忙且時隔已久，我現在無法確定。在我的印
    象中，被告沒有送梅志軍到醫院」等語（見原審卷第117 頁
    ）；其復於本院前審審理時結證稱：「（是否記得79年6 月
    20日晚上有3 人開車將死者送至你醫院？）我還記得，送進
    來是2 個人。」、「（是否有另外一個人在車上？）是否有
    另外一人在車上，我沒有確實看到有人在車上。」、「（外
    面停的車子是否有印象？）我只知道是外國進口的大型車，
    我不知道確實的品牌。」、「（病患送進來的時候大約幾點
    ？）大約是在下午在6 點多左右。」、「（6 月20日被害人
    送進醫院的時候當時是否還有日照？）當時還有陽光，不是
    很暗。」、「（被害人被人送進來的時候身體狀況如何？）
    被害人已經是死亡狀態。」等語（見本院上更(一)卷第68至72
    頁）。而本案證人許民榖於案發報案時，亦僅稱有兩名年青
    人駕自小客車送至勇安醫院，並未表示有3 人（見相驗卷第
    4 頁背面）；證人胡瑛砡於原審審理時證稱：「我以前是甲
    ○○的未婚妻，我們沒有結婚，現在已與他無聯絡；有一天
    甲○○打電話給我說他要去自首，後來他在看守所時我有去
    看他，他有說他做錯事了。甲○○從未向我提及尚有共犯共
    同殺害梅志軍之事，對本案我不瞭解」等語（見原審卷第11
    6 、119 頁）。證人張勝雄於原審審理時到庭證稱：「79年
    6 月20日下午我沒有在漁港南一路21號4 樓現場，我有1 輛
    奧斯摩比的車子，是我三哥張崇德以我名義購買的，平常都
    是張崇德在使用，我沒有在79年6 月20日晚上幫忙搬運梅志
    軍至該輛奧斯摩比的車子上載送至勇安醫院，我也不知道何
    人將梅志軍搬上該車；79年6 月20日那段期間我沒有使用該
    輛奧斯摩比的車子，都是張崇德在使用；我沒有聽張崇德或
    乙○○提及殺害梅志軍之事，對本案我不瞭解」等語（見原
    審卷第167 頁至第169 頁）；復於本院前審審理時證稱：「
    （79年是否有購買『奧斯摩比』的車子，情形如何？）車子
    是張崇德用我名義購買的。」、「（皇基船員介紹所是何人
    開設？）是張崇德。」、「（陳述張崇德以你的名義購買車
    子是否如此？）是的。」、「（你是否有在使用車子？）有
    時候有，張崇德沒有用的時候，我就可以用。」、「（你大
    哥乙○○是否有使用過車子？）沒有。」、「（皇基船員介
    紹所是否張崇德一人經營無其他股東？）我就不清楚。」、
    「（平常與乙○○是否前往皇基船員介紹所？）因為在同一
    棟大廈所以多少會經過」等語（見本院上更(一)卷第81至83頁
    ）。證人甲○○於原審審理中證稱：「79年6 月20日下午我
    與張崇德在高雄市○○○○路21號4 樓毆打梅志軍，因我與
    張崇德一起開設皇基船員介紹所，梅志軍應徵船員，尚未上
    船工作前，與我們一起住在宿舍，因梅志軍喜歡打麻將及電
    動玩具，且又吸食安非他命，所以先向公司預支安家費，共
    預支10多萬元未還，當日下午在介紹所內我與張崇德一起向
    他催討債務，他不還且口氣不好，我與張崇德就持敲魚用的
    木槌毆打他，並將他綁在椅子上叫他打電話給他父親幫忙還
    錢，該日打1 通電話，至於張崇德另外有無叫他打我不清楚
    ，因這段期間我有出去吃晚餐，我吃晚餐回來發覺梅志軍不
    動了，我們就叫大貳藥局老闆蘇建賓來處理，他來看一下就
    叫我們趕快送醫院，他就走了，然後我就到外面找1 位不認
    識、不知姓名之船員請他幫忙我們一起將梅志軍抬到奧斯摩
    比車子上，由我駕駛送至勇安醫院，至勇安醫院時我們3 人
    將梅志軍抬上擔架，該船員就走了，我與張崇德跟著擔架到
    醫院內，醫院有對梅志軍急救，醫師說梅志軍已尿失禁沒救
    了，然後我與張崇德就分別離開。乙○○沒有共同毆打梅志
    軍，也沒有共同搬運梅志軍上車至醫院，乙○○與本案完全
    無關，本案是我與張崇德做的。當時乙○○在同一棟大樓2
    樓賣漁貨，且他與張崇德是兄弟，所以我與他有認識，他確
    實沒有涉及本案，我並沒有迴護他」等語（見原審卷第170
    、171 頁）；復於本院前審審理時結證稱：「（案發前多久
    認識於皇基船員介紹所？）案發前2 、3 年前」、「（每月
    薪資多少？）我是和張崇德合夥開介紹所，是以分紅的方式
    」、「（於船員介紹所擔任何職？）都是帶船員進入船公司
    ，就是介紹人」、「（是否記得79年6 月20日與張崇德和另
    外一人送被害人前往醫院？）另外一人是我從介紹所外面叫
    一個人進來幫忙的」、「（那個人是否有進入車內？）有」
    、「（是否知道何姓名？）不知道，到醫院的時候他人已經
    走了」、「（送進醫院到底是何人？）是我和張崇德和另外
    一位我不認識的人」、「（當時介紹所被害人梅志軍是由幾
    人綑綁他的？）是我和張崇德」、（你2 人力量是否足以綑
    綁住被害人？）之前被害人已經遭到我毆打之後才綁住他」
    、「（案發後是否有本案被告乙○○接觸？）沒有」、「（
    何人安排你出面自首？）是張崇德出面跟我說，要求我一人
    承擔這個責任」、「（何人要你出來自首？）是我和張崇德
    商量之後，由我承擔，張崇德在外賺錢供養我家人」、「（
    何人要你出面頂罪？）沒有」、「（參加殺人及送被害人到
    醫院的事情被告乙○○是否有參與？）沒有」、「（為何事
    後聯繫和解的事宜是由被告乙○○出面？）當時我人在監獄
    裡面，我要求我姐姐在外的時候告訴張崇德要去與被害人家
    屬達成和解」等語（見本院上更(一)卷第73至80頁）。準此，
    已難認被告確有於上開時地參與毆打被害人梅志軍，及參與
    駕駛汽車將被害人梅志軍送醫急救等情事。而檢察官以被告
    及其弟張崇德之姓名、年籍、身分證統一編號向監理處及國
    稅局查詢2 人之車籍資料中是否有證人甲○○所述之奧斯摩
    比車子，查詢結果被告有SAAB廠牌XC－0329號自用小客車1
    輛，張崇德則只有1987年份KHS.廠牌機車1 輛，此有高雄市
    監理處82年3 月4 日高市監二字第6282號函暨附件車籍資料
    、財政部高雄市國稅局鼓山稽徵所82年2 月25日財高國稅鼓
    徵字第82000918號函附卷可按（見82年度偵續字第30號卷第
    79至85頁）。而000-0000號奧斯摩比廠牌自用小客車確係張
    勝雄所有，此亦有該車之行車執照影本在卷可憑。則證人張
    勝雄所稱上開奧斯摩比的車子，是張崇德以張勝雄名義購買
    ，平常都是張崇德在使用一節，亦符常情（被告已有SAAB廠
    牌自用小客車，衡情不需再使用其他車子為代步工具）。至
    張崇德當時已另從事船員介紹業務，已據證人甲○○於本院
    審理時結證在卷，衡情出資以張勝雄名義購買該奧斯摩比汽
    車應非無可能。況亦無證據足以證明被告曾出資購買該車或
    持有鑰匙、使用該車之事實，亦難為被告不利之認定。綜合
    上述證人證詞及上開證據資料，足證案發當時在高雄市○○
    ○○路21號4 樓現場毆打梅志軍致死者，確係甲○○及張崇
    德2 人，而將梅志軍搬上000-0000號奧斯摩比廠牌自用小客
    車載至勇安醫院者固有3 人，該3 人除了甲○○及張崇德之
    外，另1 人究係何人已無從查考。而證人許民榖於本院前審
    審理中復證稱：「（警訊時供述有3 人，之後陳訴只有看到
    2 人，警訊陳述3 人是如何來的？）我想那是警察的意見，
    當時我被機動組帶去詢問的時候，警方提出意見跟我說死者
    身體壯碩，不可能是2 人制服他，我印象中確實只有2 人送
    進醫院。」、「沒有看過乙○○進入醫院。」等情（見本院
    上更(一)卷第68至72頁），亦不足以認定該人即是被告乙○○
    。雖證人甲○○於檢察官偵查時曾證稱：「當時冷凍公司老
    闆的奧斯摩比車，老闆回去將鑰匙交給我，以該車送醫」等
    語（見79年度偵字第8185號卷第17頁背面、18頁），惟其並
    未指稱該「老闆」為被告，已難據此認其所指之「老闆」即
    為被告。且證人甲○○直至79年10月29日警詢時始首度供出
    參與毆打梅志軍者尚有張崇德，並供稱已無第3 人毆打梅志
    軍，就該奧斯摩比汽車，則供稱該車平時均由其使用等情（
    見79年度偵字第14236 號卷第13至16頁）。而張崇德係乙○
    ○之弟，乙○○又已於79年10月17日遭檢察官為羈押處分，
    此亦有臺灣高雄地方法院檢察署押票回證附卷足憑（見同署
    79年年度他字第557 號卷第8 頁），是如被告確有參與本件
    殺人犯行，證人甲○○既於一人承擔犯罪近3 月後，願意供
    出共犯張崇德，其焉有不供出被告亦為本件共犯之理？且嗣
    後於檢察官偵查中改稱：「（車子）平常均由我駕駛」、「
    （奧斯摩比的鑰匙何人交你的？）鑰匙放在桌上，行照我有
    看過，是張勝雄的，平時都由我在開」等語（見79年度偵續
    (一)字第137 號卷第28頁、82年度偵續字第30號卷第71頁）；
    其於本院審理時亦結證稱：「（你在警詢時說奧斯摩比的車
    鑰匙是人家交給你的，誰交給你的？）張崇德，因為我們兩
    人共同在使用」、「（確實是張崇德交給你的？）鑰匙都放
    在辦公室，誰要用誰就拿」、「（是張崇德交給你的？）沒
    什麼印象，但是我們鑰匙用完就放在辦公室，照理說是辦公
    室拿的」、「（《提示82偵續30號卷》檢察官問你，你說這
    台車平常是你在開，當時鑰匙放在桌上，詳情？）普通時確
    實是我在開，因為是我在帶船員去工作的」、「（誰給你的
    車鑰匙？）是張崇德的錢買的，他用張勝雄的名字買的」、
    「（乙○○給你的鑰匙？）不是」等語（見本院上更(二)卷第
    140 、141 頁）。是證人甲○○就該奧斯摩比汽車使用之前
    後供述雖有不一，惟均未曾供述係被告交付該車鑰匙之情。
    此外，復查無其他積極證據足資證明被告於案發後曾交付該
    奧斯摩比汽車之鑰匙予證人甲○○，自難為被告不利之認定
    。
  (四)被告及同案被告即證人甲○○之選任辯護人程高雄律師固於
    檢察官偵查中陳稱：「乙○○攜帶甲○○胞兄弟吳森財之印
    章、身分證來為甲○○委任，費用5 萬元均由乙○○交付」
    等語（見79年度偵字第8185號卷第73頁背面）。惟程高雄律
    師嗣於原審法院審理中陳稱：「我與乙○○在70年就認識了
    ，當時是乙○○帶甲○○之兄吳森財來委任我，證件及錢是
    乙○○交給我的，但是實際上是何人付的我不清楚」等語（
    見原審卷第191 頁）。準此，因程高雄律師與被告係認識多
    年之老友，被告帶甲○○之兄吳森財來委任程高雄律師擔任
    甲○○之選任辯護人，程高雄律師稱證件及錢是被告交付的
    ，然實際上由何人支付伊不清楚等語，尚與常情相符，亦不
    能執此遽為不利於被告之認定。
  (五)檢察官曾請高雄市政府警察局刑事警察大隊對被告就：「一
    被告與梅志軍間有無僱傭、媒介船員職業或金錢借貸關係﹖
    二被告於梅志軍遇害時有無在現場參與犯行﹖梅志軍遇害前
    與其父通話時被告是否在場﹖三對於張崇德、甲○○二人殺
    害梅志軍一事，被告是否事先知情﹖或事先參與策劃﹖四梅
    志軍遇害後，被告是否提供車輛供張崇德、甲○○載送就醫
    ﹖」等問題進行測謊，經該大隊鑑識組以模擬中性卡片數字
    刺激測驗（The Stimulation Card Test －SCT） 及區域比
    對法（The Zone omparisonC Technique －ZCT） 對被告進
    行測謊鑑驗，鑑驗結果認：「對受測者乙○○之測謊反應圖
    譜進行綜合分析、比對研判後，認其測謊反應圖譜未達有效
    比對程度，以致無法有效比對鑑識」，此有高雄市政府警察
    局刑事警察大隊89年4 月25日高市警刑大鑑字第2969號鑑驗
    通知書1 份在卷可稽（見82年度偵續(一)字第104 號偵查卷內
    ），是亦不得執此為被告不利之認定。
　(六)告訴人梅肅平於梅志軍死亡後之6 月25日始獲被告本人通知
  　死訊，而被告報死訊時，係自承姓「張」名「崇斌」，自稱
    「皇基冷涷廠2 樓船員介紹所負責人」，並告以如南下高雄
    可打「（07）0000000 號」電話聯繫，翌晨梅肅平即由次子
    開車載送南下，此後迭以「（07）0000000 號」電話與被告
    通話多次，而姓張之公司負責人在最早之電話中數落梅志軍
    很多壞話，要我拿錢還債，人他不用了．．．當時我還向他
    求情，請其疏導梅志軍做下去，以工資折還，他未言語，問
    我電話是不是「0000000 號」，我回答「是」，就掛斷了，
    事隔6 天79年6 月25日下午「又接獲同1 人的電話，言梅志
    軍出事了」等情，固迭據證人梅肅平具狀（詳歷次再議狀）
    陳述甚詳。被告固亦坦認於上揭時地，由其本人電話通知梅
    肅平南下處理認屍事宜。然如上所述，不能僅憑告訴人梅肅
    平之片面指證，遽認其前後所接獲電話之人為同一人。且如
    被告與張崇德確有與甲○○共同犯案，而當時告訴人既未指
    訴張崇德共同殺人，亦不知有張崇德其人，則證人甲○○指
    證被告乙○○即可，又何必多此一舉，而指證張崇德共同殺
    人？被告之弟張崇德亦為公司負責人之一，其自稱係公司負
    責人，亦與事實相符。另被告雖坦認曾通知梅肅平南下處理
    認屍事宜，但衡以常情，處理善後事宜之人與加害之人並不
    一定係同一人；一般而言，加害之人因心存顧忌，親自處理
    善後之情形反而更少，其委託他人處理善後，係屬常態，自
    不能僅因事後被告與告訴人梅肅平聯繫、接洽，即認被告乙
    ○○即有殺害被害人梅志軍。又對照死者梅志軍「身高175
    公分、體格營養狀態良好」（詳卷附驗斷書），其被傷部位
    之廣與被下手之重，客觀上已難認係一人、一時之所突發施
    為，但因本案已經認定梅志軍係甲○○與張崇德2 人所殺，
    並非甲○○一人單獨所為，仍不能因此即認張崇德不可能殺
    害被害人，而係被告所殺害，或擴張推定被告亦有共同殺害
    被害人。又證人甲○○迭於警詢、檢察官偵查中詳述其殺害
    被害人之緣由，張崇德係公司負責人之一，其因被害人欠其
    金錢而下手，均有可能，不能因此即推定其無殺害被害人之
    緣由，被告才有殺人之理由。
　(七)綜上所述各情，本院雖認被告與其胞弟張崇德均為皇基船員
　  介紹所之負責人，且梅志軍亦確曾向皇基船員介紹所借錢未
    還，然尚無證據證明被告有共同參與殺害梅志軍及搬運梅志
    軍屍體上車載送至醫院之行為，衡諸上開規定及判例意旨，
    尚難僅憑告訴人梅肅平之指訴即將被告繩以刑責。此外，復
    查無其他積極證據足以證明被告有何公訴人所指殺人等犯行
    ，其被訴犯罪尚屬不能證明。
六、原審以不能證明被告犯罪，而為被告無罪之判決，核無不合
    。檢察官上訴意旨，仍執前詞，指摘原判決不當，為無理由
    ，應予駁回。
據上論結，應依刑事訴訟法第368 條，判決如主文。
本案經檢察官許月雲到庭執行職務。
中　　華　　民　　國　　96　　年　　4 　　月　　25　　日
                  刑事第四庭    審判長法官　蕭權閔
                                      法官　陳吉雄
                                      法官　林水城
以上正本證明與原本無異。
如不服本判決應於收受本判決後10日內向本院提出上訴書狀，其
未敘述上訴理由者，並得於提起上訴後10日內向本院補提理由書
狀（均須按他造當事人之人數附繕本）「切勿逕送上級法院」。
中　　華　　民　　國　　96　　年　　4 　　月　　25　　日
　　　　　　　　　　　　　　　　　　書記官　吳新貞
